【裁判字號】    89,訴,1968
【裁判日期】    890911
【裁判案由】    遷讓房屋
【裁判全文】
臺灣臺中地方法院民事判決                          八十九年訴字第一九六八號
    原      告  臺灣省合作金庫  臺北市○○路七七號
    法定代理人  甲○○
    訴訟代理人  乙○○
    被      告  丙○○○
    兼右一人之  戊○○
    訴訟代理人
                丁○○        .
右當事人間請求遷讓房屋事件，本院判決如左：
    主    文
被告丙○○○應將坐落臺中縣龍井鄉○○○段新庄子小段一０六之十三地號土地上建
物即建號第七八二一號（鋼筋混凝土造四層樓房面積三０五．五八平方公尺）及九五
九一號（鋼筋混凝土造四層樓房及地下層面積一八一．三三平方公尺）門牌號碼臺中
縣龍井鄉○○○路東園巷一弄四一號房屋遷讓交還原告。
被告丙○○○及被告丁○○應連帶給付原告自民國八十五年八月十六日起至交還前開
房屋之日止，按月以新臺幣萬元計算之損害金，及自八十九年七月十二日起至清償
日止，按年息百分之五計算之利息。
原告其餘之訴駁回。
訴訟費用由被告丙○○○負擔，被告丁○○就其中二分之一與之連帶負擔。
本判決第一項、第二項於原告以新台幣柒拾萬零仟零陸拾柒元之中央政府重大交通
建設公債八十六年度甲類第九期債票為被告供擔保後，得假執行；但被告如於假執行
程序實施前，以新台幣貳佰壹拾萬零玖仟貳佰元為原告預供擔保後，得免為假執行。
    事    實
甲、原告方面：
一、聲明：除被告戊○○應連帶給付原告自民國（下同）八十五年八月十六日起至交
    還前開房屋之日止，按月以新臺幣（下同）三萬元計算之損害金，及供擔保金額
    外如主文所示。
二、陳述：
（一）原告於八十五年間以一千一百萬元承受經鈞院八十四年度執三字第六八六二號
      拍賣抵押物強制執行事件公開拍賣之被告戊○○所有之臺中縣龍井鄉○○○○
      段一０六之十三地號土地，及地上建物建號第七八二一號、九五九一號（即拍
      賣公告上之增建部分）即門牌號碼為臺中縣龍井鄉○○○路東園巷一弄四一號
      房屋（下稱系爭房屋），並於八十五年八月十六日辦畢所有權移轉登記。然被
      告戊○○為達拍賣後不點交之目的，與其兄即被告丁○○通謀虛偽簽訂系爭房
      屋之租賃契約，期間自八十二年十二月一日起至九十二年十月三十日止，於鈞
      院查封系爭房屋時提出，致原告承受上開房地時未能點交。嗣原告訴請被告戊○○、被告丁○○遷讓系爭房屋，業經鈞院八十七年度訴字第四十二號判決原
      告勝訴，並經臺灣臺中高等法院駁回被告戊○○、被告丁○○之上訴，再經最
      高法院裁定駁回上訴確定後，原告據以為執行名義聲請強制執行，卻遭被告丙○○○以其非執行名義之當事人及強制執行法第四條之二之執行名義效力所及
      之人而聲明異議，致鈞院喻知原告撤回強制執行。被告戊○○與被告丁○○於
      鈞院八十七年度訴字第四十二號所提之準備書狀中，均自承係被告丁○○於八
      十四年五月十六日同意被告丙○○○遷入系爭房屋居住，然被告戊○○又提出
      其與被告丙○○○訂立之系爭房屋租賃契約，此顯與前訴中被告戊○○與被告
      丁○○為達拖延搬遷之目的而通謀虛偽訂立租賃契約之情況相同，被告丙○○○應屬無權占有，原告自得請求被告丙○○○遷讓系爭房屋，是爰依民法第七
      百六十七條前段規定提起本訴。
（二）原告自八十五年八月十六日即取得系爭房屋之所有權，而被告丙○○○、被告
      戊○○及被告丁○○仍設籍該處迄未遷讓系爭房屋予原告，故渠等侵害原告之
      房屋所有權，致原告自八十五年八月十六日起迄今均未能使用系爭房屋，受有
      相當租金之損害，爰依民法第一百八十四條第一項前段之規定提起本訴。
（三）對被告抗辯之陳述：拍賣公告上有載明查封系爭房地之全部，被告戊○○不可
      能不知，且被告戊○○在鈞院八十七年度訴字第四十二號審理時已如此主張。
三、證據：提出土地及建物登記謄本、戶籍謄本、臺灣臺中地方法院八十七年度訴字
    第四十二號判決、臺灣臺中高等法院臺中分院八十八年度上字第六號判決、最高
    法院八十八年度臺上字第六七一號裁定、被告丙○○○聲明異議狀、被告戊○○
    及被告丁○○於臺灣臺中地方法院八十七年度訴字第四十二號提出之準備書狀、
    鄰近租金資料各一份及臺中縣稅捐稽微處房屋稅繳款書、臺灣臺中地方法院八十
    四年度執三字第六八六二號囑託查封登記函各一紙（以上均為影本）為證。
乙、被告方面：被告被告丁○○未於言詞辯論期日到場，亦未提出書狀作何聲明或陳
    述，惟據被告戊○○及被告丙○○○所為之聲明、陳述如左：
一、聲明：原告之訴及假執行之聲請均駁回；如受不利判決，願供擔保，請准宣告假
    執行。
二、陳述：
（一）被告戊○○於八十三年將上開房地（不包括由被告戊○○在上開土地北面所增
      建部分）設定最高限額一千六百萬元之抵押權作為擔保向原告借款一千三百二
      十萬元前，即向被告丙○○○借款一百四十萬元，嗣經被告丙○○○向臺灣彰
      化地方法院聲請就被告戊○○所簽發之二張各七十萬本票裁定准予執行，被告
      戊○○仍無力償還，雙方乃於八十四年五月一日協議，由被告戊○○提供上開
      土地之南面空地供被告丙○○○自行建築一層樓房屋使用，並將上開土地之北
      面被告所有之一至四樓及地下室（即拍賣公告中之增建部分建號九五九一號之
      建物）以租金一萬元、租期至九十六年止出租予被告丙○○○，作為清償前開
      一百四十萬元借款，而被告丙○○○即於八十四年五月十八日將戶籍遷入系爭
      房屋居住至今，為有正當之占有權源，既原告於八十五年八月十六日繼受取得
      系爭房屋之所有權，依買賣不破租賃之規定，租賃契約對於原告仍繼續存在，
      是原告請求被告丙○○○遷讓房屋為無理由，而其請求被告戊○○、被告丁○○、被告陳蕭貴賠償相當租金之損害自亦無理由。
（二）被告戊○○就系爭房屋增建部分（即指協議書中之違章建築部分）沒設定抵押
      權與原告，並不知係查封系爭房屋之全部，所以於強制執行程序中未提出其與
      被告丙○○○就系爭房屋訂有租賃契約之事實，直到系爭房屋拍賣時才知增建
      部分亦一併拍賣。而被告戊○○將增建部分隔成六間大小不一之房間欲出租予
      學生，五坪以上之房間租金約半年一萬元，小間的約半年九千元不等。
三、證據：提出臺灣彰化地方法院七十八年度票字第一二四一號民事裁定二份、協議
    書一紙及戶籍謄本一份（以上均為影本）為證。
丙、本院依職權調閱本院八十六年度訴字第一九六六號、本院八十七年度訴字第四二
    號、臺灣臺中高等法院臺中分院八十八年度上字第六號、最高法院八十八年度臺
    上字第六七一號卷宗。
    理    由
一、被告被告丁○○，未於言詞辯論期日到場，查無民事訴訟法第三百八十六條各款
    所列情形，茲依原告之聲請，由其一造辯論而為判決。
二、原告主張其承受由本院拍賣之被告戊○○所有之臺中縣龍井鄉○○○○段一０六
    之十三地號土地，及地上建物建號第七八二一號、九五九一號（即拍賣公告上之
    增建部分）即門牌號碼為臺中縣龍井鄉○○○路東園巷一弄四一號房屋，並於八
    十五年八月十六日辦畢所有權移轉登記。然被告戊○○為達拍賣後不點交之目的
    ，與其兄即被告丁○○通謀虛偽簽訂系爭房屋之租賃契約，致原告承受上開房地
    時未能點交。嗣原告訴請被告戊○○、被告丁○○遷讓系爭房屋，業經法院判決
    原告勝訴確定在案，原告據以為執行名義聲請強制執行，卻遭被告丙○○○以其
    非執行名義之當事人及執行名義效力所及之人而聲明異議。被告戊○○與被告丁○○於本院八十七年度訴字第四十二號訴訟中，均自承係被告丁○○同意被告丙○○○遷入系爭房屋居住，然被告戊○○又提出其與被告丙○○○訂立之系爭房
    屋租賃契約，此顯與前訴中被告戊○○與被告丁○○為達拖延搬遷之目的而通謀
    虛偽訂立租賃契約之情況相同，被告丙○○○應屬無權占有，是爰依所有物返還
    請求權訴請被告丙○○○遷讓系爭房屋。又原告自八十五年八月十六日即取得系
    爭房屋之所有權，而被告丙○○○、被告戊○○及被告丁○○迄未遷讓系爭房屋
    予原告，故渠等侵害原告之房屋所有權，致原告受有相當租金之損害，爰依共同
    侵權行為之損害賠償請求權訴請被告三人連帶賠償。被告戊○○及被告丙○○○
    則以被告戊○○將上開房地（不包括嗣由被告戊○○在上開土地北面所增建部分
    ）設定抵押權予原告前，即向被告丙○○○借款一百四十萬元，嗣被告戊○○無
    法還款，經雙方於八十四年五月一日協議，由被告戊○○將被告所有之一至四樓
    及地下室（即拍賣公告中之增建部分）以租金一萬元、租期至九十六年止出租予
    被告丙○○○，作為清償前開借款，而被告丙○○○即於八十四年五月十八日將
    戶籍遷入系爭房屋居住至今，有正當之占有權源，依買賣不破租賃之規定，租賃
    契約對於原告仍繼續存在，是原告請求被告丙○○○遷讓房屋為無理由，而其請
    求被告戊○○、被告丁○○、被告陳蕭貴賠償相當租金之損害自亦無理由云云資
    為抗辯。
三、經查，原告主張坐落臺中縣龍井鄉○○○○段一０六之十三地號土地上建物即建
    號第七八二一號及九五九一號（即拍賣公告上之增建部分）門牌號碼臺中縣龍井
    鄉○○○路東園巷一弄四一號房屋，係其於本院八十四年度執三字第六八六二
    號拍賣抵押物強制執行事件所承受，並於八十五年八月十六日辦畢所有權移轉登
    記一情，為被告所不爭執，業據原告提出土地及建物登記謄本一份，是原告確係
    系爭房屋之所有權人，應可認定。又被告戊○○與其兄即被告丁○○通謀虛偽簽
    訂系爭房屋之租賃契約，經原告訴請被告戊○○、被告丁○○遷讓系爭房屋，業
    經法院判決原告勝訴確定在案，原告據以為執行名義聲請強制執行，卻遭被告丙○○○以其非執行名義之當事人及執行名義效力所及之人而聲明異議，且被告丙○○○、被告戊○○及被告丁○○至今仍設籍該處，迄未遷讓系爭房屋予原告之
    事實，為兩造所不爭，並有原告提出之戶籍謄本、臺灣臺中地方法院八十七年度
    訴字第四十二號判決、臺灣臺中高等法院臺中分院八十八年度上字第六號判決、
    最高法院八十八年度臺上字第六七一號裁定、被告丙○○○聲明異議狀各一份，
    應堪信為真實。
四、按所有人對於無權占有其所有物者，得請求返還之，民法第七百六十七條前段定
    有明文。復按當事人主張有利於己之事實者，就其事實有舉証之責任，民事訴訟
    法第二百七十七條亦有規定。查被告丙○○○辯稱伊與被告戊○○於八十四年五
    月一日協議，由被告戊○○將其所有之一至四樓及地下室（即系爭房屋建號九五
    九一號部分）以租金一萬元、租期至九十六年止出租予伊，作為清償被告戊○○
    所欠一百四十萬借款，且伊即於八十四年五月十八日將戶籍遷入系爭房屋居住至
    今，伊有權占有爭房屋建號九五九一號部分云云，雖經伊提出臺灣彰化地方法院
    七十八年度票字第一二四一號民事裁定二份、協議書一紙及戶籍謄本一份為證，
    惟為原告所否認，是被告丙○○○應就伊與被告戊○○間有租賃關係之事實自應
    負舉證責任。惟查，被告戊○○與被告丁○○於本院八十七年度訴字第四十二號
    所提之準備書狀中，均已自承係被告丁○○於八十四年五月十六日同意被告丙○○○遷入系爭房屋居住，此有原告提出之準備書狀一份，並經本院依職權調八十
    七年度訴字第四二號卷查閱屬實；而被告戊○○卻於本件訴訟中提出其與被告丙○○○訂立之系爭房屋建號九五九一號部分租賃契約，是被告丙○○○究係基於
    與被告丁○○之使用借貸關係而占有系爭房屋或係基於與被告戊○○之租賃關係
    而占有系爭房屋，已屬不明。再查被告丙○○○與戊○○於八十四年五月一日所
    訂立之租賃契約，承租人使用範圍係爭房屋建號九五九一號部分，然經本院八十
    七年度訴字第四二號之承審法官於八十七年七月十日至現場勘驗時，其情形係「
    一樓由被告戊○○經營生意，二樓為客廳、廁所及旁邊以酒櫃隔間而僅擺放一單
    人床之小房間，三樓六個房間，其中一間是丙○○○居住，其他皆係被告戊○○
    自住，四樓六個房間，其中二間為被告戊○○之兒子居住，餘無人使用」，顯與
    協議書所載雙方租賃契內容有相當出入。且系爭房屋係於八十四年八月二十二日
    遭查封，此有原告提出之本院八十四年度執三字第六八六二號囑託查封登記函一
    紙為證，而渠等之租賃契約係於查封前之八十四年五月一日所訂立，卻未於查封
    後之拍賣程序中及本院八十六年度訴字第一九六六號、本院八十七年度訴字第四
    二號、臺灣臺中高等法院臺中分院八十八年度上字第六號、最高法院八十八年度
    臺上字第六七一號之前訴訟中主張有此事實，此亦經被告戊○○供陳在卷，且經
    本院依職權調取本院八十六年度訴字第一九六六號、本院八十七年度訴字第四二
    號、臺灣臺中高等法院臺中分院八十八年度上字第六號、最高法院八十八年度臺
    上字第六七一號卷宗查核屬實，如渠等真有訂立租賃契約，豈有歷經拍賣程序、
    及二件訴訟三個審級均未主張有此事實，是渠等之租賃契約顯係通謀虛偽意思表
    示，應為無效。被告丙○○○所提之租賃契約自不足認定伊與被告戊○○有真實
    之租賃契約存在。故被告丙○○○對於原告系爭房屋之建號九五九一號部分，即
    無占有權源，而為無權占有。至原告主張被告丙○○○對於系爭房屋之建號七八
    二一號部分，為無權占有，至今仍設籍於系爭房屋處，為被告所自認，應堪信為
    真實。從而，原告依民法第七百六十七條前段規定，請求被告丙○○○遷讓交還
    系爭房屋，應有理由。
五、（一）按無正當權源使用他人土地房屋，勢將使該他人受有相當於租金之損害，
    為社會通念。查被告被告丙○○○於八十四年五月十八日即遷入系爭房屋，而原
    告自八十五年八月十六日即取得系爭房屋之所有權，被告丙○○○確屬無權占有
    系爭房屋迄今拒不遷讓房屋與原告，已如前述，是參諸前揭說明，自屬侵害原告
    之房屋所有權，原告自得依侵權行為之規定，請求被告丙○○○賠償相當於租金
    之損害金。又被告丁○○與被告戊○○之租賃關係不存在，業經法院判決確定，
    而原告主張自八十五年八月十六日取得系爭房屋之所有權後，被告丁○○無權占
    有迄今拒不遷讓房屋與原告等情，被告丁○○經合法通知均未到場爭執，且其於
    本院八十七年度訴字第四二號訴訟中自承居住系爭房屋二樓之小房間，業經本院
    調取本院八十七年度訴字第四二號卷自可信為真實，參諸前揭說明，被告丁○○
    自屬侵害原告之房屋所有權，原告亦得依侵權行為之規定，請求被告丁○○賠償
    相當於租金之損害金。
    （二）再按數人共同不法侵害他人之權利者，連帶負損害賠償責任，民法第一百
    八十五條第一項前段定有明文。而共同侵權行為乃數人共同不法侵害他人權利之
    行為，共同行為人均須具備侵權行為之要件，始能成立共同加害行為，且共同加
    害行為因其數人間具有共同關聯性，故應各就損害之全部負責。惟此謂共同關聯
    係指各加害人之行為客觀上發生同一結果，即應成立共同侵權行為，其主觀上有
    無意思聯絡在所不問（參照司法院六十六年六月一日例變字第一號）。被告丁○○及被告丙○○○均自八十五年八月十六日起無權占有原告所有之系爭房屋，揆
    諸前開說明，原告自可訴請被告丙○○○、被告丁○○連帶給付相當於租金之損
    害金。
    （三）末按依土地法第九十七條第一項規定，城市地方房屋之租金以不超過土地
    及其建築申報地總價額年息百分之十為限百分之十為限之規定。平均地權條例第
    十六條規定，以公告地價百分八十為其申報地價。查系爭房屋座落基地即臺中縣
    龍井鄉○○○○段一０六之十三地號土地八十八年之公告地價為每平方公尺為每
    平方公尺二萬二千一百元，該地號土地面積為一二四平方公尺，系爭房屋八十九
    年度之課稅現值則為一百十一萬九千二百元，而系爭房屋坐落臺中縣東海大學附
    近，商業活動尚多，交通亦尚便捷，此有原告之土地登記簿謄本一份、臺中縣稅
    捐稽微處房屋稅繳款書一紙為證及原告於八十六年度訴字第一九六六號提出現場
    照片二張為證，亦經本院依職權調閱卷宗查核屬實，因此計算出每月租金額以不
    超過前開土地及其建築物申報總價額年息百分之十，即三萬二千七百七十二元（
    土地部分計算方式為：２２１００元×１２４平方公尺×百分之八十×百分之十
    ÷十二＝２２８３７元以下四捨五入；房屋部分為：0000000××百分之
    十÷十二＝９９３５元），而原告主張被告丁○○及被告丙○○○應按月賠償三
    萬元之相當於租金之損害金，合於上開規定。復據原告提出之鄰近租金資料一份
    觀之，與系爭房屋鄰近之門牌號碼臺中縣龍井鄉○○○路東園巷三弄二十六號一
    樓一百四十一．一二平方公尺之八十八年八月至八十九年之租金為每月四萬五千
    元，而系爭房屋總計四八六．九一平方公尺，較原告請求高出許多，且依被告戊○○陳稱：將增建部分隔成六間大小不一之房間欲出租予學生，五坪以上之房間
    租金約半年一萬元，小間的約半年九千元不等等語計算，系爭房屋之一層之可得
    租金額也高於原告請求之系爭房屋全部之相當於租金之損害金，因此原告之主張
    ，即屬正當。從而，原告訴請被告丁○○及被告丙○○○應連帶給付原告自八十
    五年八月十六日起至交還前開房屋之日止，按月以三萬元計算之損害金，及自八
    十九年七月十二日起至清償日止，按年息百分之五計算之法定遲延利息，洵屬有
    據，自應准許。
六、復按物之出賣人，負交付其物與買受人，並使其取得該物所有權之義務，民法第
    三百四十八條第一項定有明文；又按強制執行法上之拍賣採私法說，應解釋為買
    賣之一種，即拍定人為買受人，而以拍賣機關代替債務人立於出賣人之地位，即
    以債務人為出賣人（最高法院四十七年台上字第一五二號、四十九年台抗字第八
    三號判例要旨參照）。查本件被告戊○○所有之系爭房地已經由拍賣機關拍賣由
    原告承受，並將系爭房屋之所有權移轉登記予原告，惟揆諸前開說明，被告戊○○仍負有交付系爭房地予買受人原告之義務，但被告戊○○迄今尚未遷讓交付予
    原告，是被告戊○○尚未交付系爭房地予原告，應屬對原告有債務不履行之情事
    ，尚難因此而謂被告戊○○有不法侵害原告所有權，是原告依據侵權行為法則請
    求被告戊○○賠償相當於租金之損害金，即非有據，應予駁回。
七、原告陳明願供擔保，聲請宣告假執行，就其勝訴部分，經核無不合，爰酌定相當
    擔保金額准許之；至原告敗訴部分，其假執行之聲請，已失所附麗，應予駁回。
八、結論：本件原告之訴為一部有理由一部無理由，依民事訴訟法第三百八十五條第
    一項前段、八十五條第一項、第二項、第二百九十條第二項，第三百九十二條，
    判決如主文。
中      華      民      國    八十九    年      九      月    十一      日
                                    臺灣臺中地方法院民事第三庭
~B法      官  涂秀玲
右為正本係照原本作成
附記一如不服本判決，應於判決送達後二十日內，向本院提出上訴狀。
附記二不得上訴。
附記三如對本判決上訴，須於判決送達後二十日內，向本院提出上訴狀，同時表明上訴理
由；如已於本判決宣示後送達前提起上訴者，應於判決送達後十日內補具上訴理由（上訴
僅得以判決適用法規顯有錯誤為理由，並按他造當事人之人數附繕本）。
中      華      民      國    八十九    年      九      月      十一    日
~B法院書記官  王麗麗


司法院資訊處製作；財團法人民間司法改革基金會備份。
